【裁判字號】    97,簡上,127
【裁判日期】    970820
【裁判案由】    排除侵害
【裁判全文】
臺灣板橋地方法院民事判決             97年度簡上字第127號
上  訴  人  丁○○
訴訟代理人  李漢鑫律師
被  上訴人  甲○○
                      號
訴訟代理人  鄭崇文律師
被  上訴人  丙○○
兼上  一人
訴訟代理人  乙○○
上列當事人間排除侵害事件，上訴人對於中華民國97年4 月15日
台灣板橋地方法院板橋簡易庭97年度板簡字第948 號第一審判決
提起上訴，本院於97年8 月6 日言詞辯論終結，判決如下：
    主  文
原判決廢棄。
被上訴人甲○○應將坐落台北縣板橋市○○段1015地號土地上如
附圖A 、B 所示之窗戶拆除，並以混凝土填補回復牆壁原狀。
被上訴人乙○○、丙○○應連帶將坐落台北縣板橋市○○段1015
地號土地上如附圖C 、D 所示之窗戶拆除，並以混凝土填補回復
牆壁原狀。
第一、二審訴訟費用，由被上訴人甲○○負擔二分之一，餘由被
上訴人乙○○、丙○○連帶負擔。
    事實及理由
一、上訴人主張：
(一)、坐落台北縣板橋市○○段1015地號之土地為上訴人與其他共
    有人所有。上開1015地號土地臨東側界址處，築有一道混凝
    土牆壁，該牆壁於民國74年前，為坐落系爭1015地號土地上
    原建築物與被上訴人甲○○所有同段1012地號土地上之建築
    物，及與被上訴人乙○○、丙○○二人所共有同段1011地號
    土地上建築物之西側牆面相依靠，亦即為兩側地號間臨地房
    屋之共同壁。俟於74年間坐落系爭1015地號土地上之原建築
    物因故改建，惟仍保留系爭共同壁，並將新建房屋之牆壁從
    系爭共同壁向西側退縮約1 公尺左右，系爭牆壁則作為兩造
    系爭土地之界址。
(二)、上開坐落系爭1015地號土地部分之系爭牆壁，為上訴人及其
    他共有人所共有。上訴人基於該牆壁及系爭1015地號土地共
    有人之地位，其所有權自應受保護。被上訴人未經上訴人及
    其他共有人之同意，於96年4 月間擅自於系爭牆壁上開挖系
    爭窗戶，破壞上訴人共有之系爭牆壁完整性，並侵害上訴人
    共有系爭1015地號土地上方之使用處分權能。爰依民法第18
    4 條、第821 條、第767 條、第962 條之規定，請求判令被
    上訴人將系爭窗戶封閉並回復牆壁原狀等語。
二、被上訴人甲○○則以：被上訴人係96年4 月始購買系爭房屋
    ，系爭牆壁則為該房屋牆壁之一部分，故應為被上訴人所有
    。因被上訴人所有之系爭房屋後方並無通風及逃生窗口，被
    上訴人始基於系爭牆壁所有權人之地位，在系爭牆壁上開鑿
    系爭窗戶。上訴人所有之房屋與被上訴人所有之房屋間留有
    一防火巷供逃生用，被上訴人所裝設之系爭窗戶係平貼於牆
    面上，並不妨礙上訴人使用上開防火巷逃生，被上訴人並無
    不法侵害上訴人之權利，亦無妨礙上訴人所有權之行使，上
    訴人之主張係權利濫用等語，資為抗辯。
三、被上訴人乙○○、丙○○則以：系爭牆壁為被上訴人所有。
    上訴人所有之磚造牆壁已於74年間拆除，被上訴人並無在上
    訴人所有之牆壁上開鑿窗戶，被上訴人係在自己所有之牆壁
    上開鑿窗戶作為逃生之用，並無侵害上訴人之權利。
四、原審對於上訴人之請求，為上訴人敗訴之判決，上訴人不服
    ，提起上訴，於本院聲明：(一)原判決廢棄。(二)被上訴人甲○○應將坐落台北縣板橋市○○段1015地號土地上如附圖A 、
    B 所示窗戶拆除，並以混凝土填補回復未經開窗之狀態。(三)
    被上訴人乙○○、丙○○應連帶將坐落台北縣板橋市○○段
    1015地號土地上如附圖C 、D 所示窗戶拆除，並以混凝土填
    補回復未經開窗之狀態。被上訴人對於上訴人之上訴則聲明
    駁回上訴。
五、兩造不爭執之事項：
(一)、上訴人為坐落台北縣板橋市○○段1015地號之土地共有人之
    一。
(二)、被上訴人甲○○所有門牌號碼為臺北縣板橋市○○街44巷5
    號建物，坐落在其所有台北縣板橋市○○段1012地號土地上
    ，被上訴人甲○○於96年間在如附圖所示A 、B 部分開鑿系
    爭窗戶。其中A 部分占用上訴人共有之1015地號面積為0.07
    平方公分，B 部分占用上訴人共有之1015地號面積為0.06平
    方公分
(三)、被上訴人乙○○、丙○○共有門牌號碼為臺北縣板橋市○○
    街44巷7 號建物，坐落在渠等所共有台北縣板橋市○○段10
    11地號土地上，被上訴人乙○○、丙○○於96年間在如附圖
    所示C 、D 部分開鑿系爭窗戶。其中C 部分占用上訴人共有
    之1015地號面積為0.09平方公分，D 部分占用上訴人共有之
    1 015 地號面積為0.08平方公分。
(四)、74年以前，坐落台北縣板橋市○○段1015地號土地上之原建
    物與被上訴人所有建物，兩者係不同結構間相鄰之二道牆壁
    ，並以緊密相鄰之方式結合為一共同壁。嗣後，上開坐落台
    北縣板橋市○○段1015地號土地上之原建物於74年間改建，
    成為上訴人現有之建物。
六、本件之爭點及法院之判斷：本件兩造有爭執點厥為：上訴人
    是否得請求被上訴人各自拆除如附圖A 、B 、C 、D 所示之
    窗戶，並回復系爭牆壁之原狀？茲論述理由如下。
(一)、按所有人對於無權占有或侵奪其所有物者，得請求返還之。
    對於妨害其所有權者，得請求除去之；又各共有人對於第三
    人，得就共有物之全部為本於所有權之請求；數人共同不法
    侵害他人之權利者，連帶負損害賠償責任；民法第767 條前
    段、中段、民法第821 條前段、第185 條第1 項前段分別定
    有明文。經查，本院囑託台北縣板橋地政事務所測量被上訴
    人開鑿之系爭窗戶，占用上訴人與他人共有之1015地號土地
    坐落位置及面積，經測量後得知，被上訴人甲○○所開鑿如
    附圖A 、B 所示之系爭窗戶，占用系爭1015地號土地面積共
    計為0.13平方公分（計算式為：0.07＋0.06＝0.13），被上
    訴人乙○○、丙○○共同開鑿如附圖C 、D 所示之系爭窗戶
    ，占用系爭1015地號土地面積共計為0.17平方公分（計算式
    為：0.09＋0.08＝0.17），則依前開說明，上訴人本於土地
    共有人之所有權請求被上訴人甲○○除去其妨害回復原狀，
    應屬有據。又上訴人主張被上訴人乙○○、丙○○共同開鑿
    系爭窗戶致侵害其牆壁及土地之所有權，應依民法第185 條
    第1 項前段之規定，連帶負損害賠償責任即回復系爭牆壁之
    原狀，亦屬有據。
(二)、被上訴人雖辯稱：上訴人現有之建物於74年改建時，已拆除
    與被上訴人建物相鄰之牆壁，系爭牆壁為被上訴人所有，被
    上訴人於自己所有之牆壁上開鑿窗戶，並未妨礙上訴人之所
    有權，上訴人係權利濫用云云。惟查：
１、上訴人與其他共有人共有之1015地號土地上建物於74年間改
    建時，該等共有人並未拆除該建物與右側建物相鄰之共同壁
    ，此有該建物重建時申請之台北縣政府工務局建造執照及建
    築圖影本各1 件在卷可佐。再查，原審囑託台北縣板橋地政
    事務所測量被上訴人所開鑿之窗戶坐落之系爭牆壁，占用上
    訴人與其他人共有之系爭1015地號土地之坐落位置及面積。
    經測量結果得知：上訴人與其他人共有之系爭1015地號之地
    籍線，右側連接被上訴人甲○○所有1012地號土地之地籍線
    ；以及上訴人與其他人共有之系爭1015地號之地籍線，右側
    連接被上訴人乙○○、丙○○所有1011地號土地之地籍線；
    兩條地籍線均係坐落系爭牆壁中間位置，此有台北縣板橋地
    政事務所土地複丈成果圖1 件在卷可稽。依上可知，兩造各
    自所有土地之界址，現仍坐落在系爭牆壁之中間位置，亦即
    與74年以前，系爭1015地號上原建物與被上訴人所有之建物
    之界址位置相同，該牆壁應即係1015地號上原建物與被上訴
    人所有之建物原有之共同壁。且衡諸通常情形下，欲拆除已
    緊密結合牆壁之一部分，而不破壞其他保留下來牆壁之完整
    結構，並非易事，然參酌上訴人提出系爭牆壁之照片，其外
    觀平坦整齊，並無曾遭敲打毀損之痕跡，足認上訴人所述系
    爭牆壁即為1015地號上原建物與被上訴人之建物之共同壁為
    真實可採信，至於被上訴人所辯上訴人原有牆壁業已拆除，
    系爭牆壁為被上訴人所有云云，為不可採信。
２、按權利之行使，不得違反公共利益，或以損害他人為主要目
    的，民法第148 條第1 項固有明文。上開所稱權利之行使，
    是否以損害他人為主要之目的，應係就權利人因權利行使所
    能取得之利益，與他人及國家社會因其權利行使所受之損失
    ，比較衡量以定之，倘其權利之行使，自己所得利益極少而
    他人及國家社會所受之損失甚大者，方得視為以損害他人為
    主要之目的。被上訴人雖辯稱系爭窗戶係作為逃生之用，並
    未妨礙上訴人使用系爭土地，若封閉後回復原狀對渠等損害
    極大而對上訴人利益極少云云。惟查，被上訴人自承系爭窗
    戶均係於96年間始開鑿，則被上訴人所有之系爭建物於96年
    以前，並無該逃生窗戶之設立，上訴人請求被上訴人將系爭
    窗戶封閉，亦僅係回復系爭建物96年以前之原狀，並非增加
    被上訴人其他損害，應無對被上訴人損害極大之情形；反觀
    上訴人本得基於所有權人之地位自由使用、收益、處分其所
    有物，上訴人除去被上訴人對其共有之牆壁及土地之妨害後
    ，自可完全使用、受益、處分系爭牆壁及土地，利益不可謂
    不大，本院衡量上開情狀，認上訴人請求回復原狀尚非權利
    濫用。
３、綜上，被上訴人所辯：系爭牆壁為渠等所有，上訴人行使所
    有物妨害請求權，為權利濫用云云，均屬無據，為不可採。
七、綜上所述，上訴人本於所有權及侵權行為法律關係，請求被
    上訴人甲○○應將座落台北縣板橋市○○段1015地號土地上
    如附圖A 、B 所示之窗戶拆除，並以混凝土填補回復牆壁原
    狀；被上訴人乙○○、丙○○應連帶將座落台北縣板橋市○○段1015地號土地上如附圖C 、D 所示之窗戶拆除，並以混
    凝土填補回復牆壁原狀，為有理由，應予准許。原審為上訴
    人敗訴之判決，尚有未洽，上訴意旨求予廢棄改判，為有理
    由，爰由本院予以廢棄改判如主文第2、3、4 項所示。
八、因本件事證已臻明確，兩造其餘主張陳述及所提之證據，經
    本院斟酌後，認與判決結果不生影響，均毋庸再予論述，附
    此敘明。
九、據上論結，本件上訴為有理由，依民事訴訟法第436 條之1
    第3 項、第450 條、第78條、第85條第1 項前段、第85條第
    2 項，判決如主文。
中    華    民    國    97    年    8     月    20    日
                  民事第三庭  審判長法  官  朱耀平
                                    法  官  陳映如
                                    法  官  邱育佩
以上正本係照原本作成。
本判決不得上訴
中    華    民    國    97    年    8     月    20    日
                                    書記官  林兆嘉


司法院資訊處製作；財團法人民間司法改革基金會備份。
